【裁判字號】    89,訴,802
【裁判日期】    890831
【裁判案由】    偽造文書等
【裁判全文】
臺灣臺北地方法院刑事判決                          八十九年度訴字第八○二號
    公  訴  人  臺灣臺北地方法院檢察署檢察官
    被      告  丁○○
右列被告因偽造文書等案件，經檢察官提起公訴（八十八年度偵字第一九六七三號）
，本院判決如左：
    主  文
丁○○無罪。
    理  由
一、公訴意旨略以：被告丁○○與同案被告戊○○（擬另行處理），原係夫妻關係，
    並為聾啞人。緣被告丁○○與同為聾啞人之告訴人乙○○間存有房租等金錢糾紛
    ，被告丁○○遂與戊○○基於共同之犯意聯絡，於民國（下同）八十七年七月中
    旬某日十五時許，至台北市○○○路○段二七一號「香雞城」，以比手語方式向
    告訴人乙○○索討新台幣（下同）七千元，告訴人乙○○不予置理，戊○○即出
    手毆打告訴人，以強暴方法迫使告訴人向在場之友人甲○○、丙○○各借款二千
    元及五千元交與被告丁○○，而行無義務之事。因認被告丁○○涉與戊○○共犯
    刑法第三百零四條第一項強制罪嫌云云。
二、按犯罪事實應依證據認定之，無證據不得推定其犯罪事實。不能證明被告犯罪或
    其行為不罰者，應諭知無罪之判決。刑事訴訟法第一百五十四條、第三百零一條
    第一項分別定有明文。又事實之認定，應憑證據，如未能發現相當證據，或證據
    不足以證明，自不能以推測或擬制之方法，以為裁判基礎，最高法院四十年臺上
    字第八六號著有判例可資參照。次按，告訴人之告訴，係以使被告受刑事訴追為
    目的，是其陳述是否與事實相符，仍應調查其他證據以資審認，必被害人所述被
    害情形，無瑕疵可擊，且就其他方面調查，又與事實相符，始足據為有罪判決之
    基礎。且告訴人之指訴，係以使被告判罪處刑為目的，故多作不利於被告之陳述
    ，自不得以其指訴為被告犯罪之唯一證據。最高法院五十二年台上字第一三○○
    號、三十年上字第八一六號判例意旨、八十一年度台上字第三五三九號、八十四
    年度台上字第五三六八號裁判意旨參照。
三、公訴人認被告丁○○涉犯前揭罪嫌，無非係以告訴人因遭戊○○毆打後向甲○○
    、丙○○借款七千元，交予被告丁○○，已經證甲○○、丙○○證述在卷人，而
    與告訴人間存有金錢糾紛者乃被告丁○○而非戊○○，加以被告丁○○自承戊○○經其告知乙○○積欠房租後一同前往索債，顯然被告丁○○與戊○○間有犯意
    聯絡，為其主要論據。訊據被告丁○○則堅詞否認有何上開強制犯行，辯稱：戊○○確有毆打告訴人，然伊與戊○○事先並無任何暴行強制之犯意聯絡，事後伊
    亦有加以阻止，並且道歉等語
四、經查：
（一）本件公訴人及告訴人乙○○認被告與戊○○就上開犯行有共同犯意，然其理由
      莫非係以被告與戊○○原係夫妻關係，自告訴人處取得之現金七千元均交予被
      告；然按告訴人之告訴，係以使被告受刑事追訴為目的，其指訴是否與事實相
      符，仍應調查其他證據，以資審認，必被害人所述被害情形，無瑕疵可擊，且
      就其他方面調查，又與事實相符，始足據為有罪判決之基礎，遑論告訴人之指
      訴，係以使被告判罪處刑為目的，故多作不利於被告之陳述，自不得以其指訴
      為被告犯罪之唯一證據（最高法院八十一年度台上字第三五三九號、八十四年
      度台上字第五三六八號裁判意旨參照）。查本件告訴人對於是否積欠被告債務
      ，及上開七千元究係誹謗之賠償金、工作仲介費、房租欠款抑或係紅包費用一
      節，於偵查及本院審理時所陳前後毫無一致性，此觀諸告訴人於告訴狀內載稱
      ：「‧‧‧黃嫌（指戊○○）的態度不在乎在場客人，且狂大用比手語說我在
      朋友當面比手語（說）黃嫌壞話，其時這事根本藉口，而事實上要我拿錢給他
      需用，且對我說至於壞話算是『賠償』，問我有否領津貼，要拿出來七千元」
      云云（見偵查卷第三頁正面），於偵查時改稱：「（問：是否有欠丁○○房租
      ？）不是租金，是他幫我找工作的仲介費」云云（見偵查卷第四十頁反面），
      在本院調查時卻又改稱：「（問：為何又向在場二位小姐借錢交給被告？）香
      雞城所借的錢，是辦理殘障手冊補發的紅包，是另一被告黃（呈祥）強迫我付
      的」云云（見本院八十九年七月二十一日訊問筆錄）。就此一不可能因時間久
      暫，而記憶有誤之簡單問題，告訴人之前後指述，已瑕疵歷歷；再就告訴人住
      於被告住處期間，是否約定租金以及案發時為戊○○取走何物等問題，其前後
      指陳復有重大之不一致，此見諸告訴人於偵查時指稱：「（問：是否還告被告
      《指戊○○》以你的殘障手冊，未經你同意購買機車？）是的，我不同意，戊○○恐嚇我，拿走我七千元那天，殘障手冊也一起被他拿走，之後他未經我同
      意就買了機車」、「（問：是否有向辜租新生北路的房子？）他帶我去住是免
      費的，不是租」、「（問：在香雞城那天，有交付何證件給黃、辜？）殘障手
      冊交戊○○，是黃向我借的，要申請交通補助費。後來要不回來，所以我五月
      份就去辦新的」云云（見偵查卷第十五頁正面、第四十頁反面、第四十二頁正
      面），於本院調查時則改稱：有向被告丁○○承租位於新生北路住處之房間，
      每月四千元，且稱案發當天除勒交七千元予被告丁○○外，並未拿殘障手冊予
      戊○○等語（見本院八十九年七月二十一日訊問筆錄），自詳。綜此，告訴人
      指訴前後矛盾、瑕疵顯然，其指訴自難全盤信採。
（二）按證據之取捨屬於事實審法院之職權，其取捨苟不違背經驗法則或論理法則，
      即不生判決違背法令之問題。而所謂經驗法則，係客觀存在之定則，非當事人
      主觀上之臆測（最高法院七十四年度台上字第四九一一號裁判意旨參照）。本
      件告訴人據以認被告丁○○就同案被告戊○○要求告訴人償還七千元而毆打告
      訴人一事，認屬共犯一節，全憑該七千元係償還予被告丁○○，及同案被告戊○○與丁○○原係夫妻關係，被告丁○○事先曾告知告訴人積欠房租一事，惟
      查同案被告戊○○於現場有毆打告訴人之情事，雖已無疑，然縱被告丁○○與
      戊○○一同前往香雞城，係為向告訴人催討房租欠款，然此與被告丁○○是否
      自始即與戊○○就如何「催討欠款之手段」有所謀議，尚非可等同視之；以現
      今公司行號普遍僱有催收人員，甚或債權人私下委請所謂討債公司幫忙催收債
      款情形以觀，即便催收人員或討債公司人員所使用之催收手段，踰越法律可容
      許之範圍，亦不得驟認該公司負責人或債權人對於催收人員或討債公司人員所
      實施之違法行為，事先已有犯意聯絡，至多僅得就該催收人員或討債公司人員
      之違法行為，依民法第一百八十八條規定之僱用人侵權行為責任，請求僱用人
      連帶負損害賠償責任；查本件並無任何證據足證被告丁○○就戊○○當場所實
      施之強暴行為，事先即有犯意聯絡，誠難憑告訴人此部分出於臆測之指訴，遽
      為不利被告丁○○之認定。
（二）次查，被告丁○○於案發當時亦在現場，固無疑問，然其並未有何指使或唆使
      同案被告戊○○使用暴力手段之行舉一節，復據證人即現場目擊者甲○○、丙○○於偵查時結證：「（問：除了看到黃打呂一下，有無看到黃對呂比了何手
      語？）沒有。（問：辜當時在旁邊做什麼？有無比手語？）沒有看到」等語（
      見偵查卷第四十三頁反面），此外復無證據足堪佐證告訴人上開臆測，自不得
      僅以被告與戊○○原係夫妻關係，即令被告共同擔負戊○○所為不法行為之刑
      責。
五、綜上所述，既難認被告就戊○○所實施之暴行，事先有犯意聯絡，案發當時客觀
    上被告亦無何強制犯行，此外，復查無其他積極證據足認被告確有公訴人所指之
    共同強制犯行或犯意聯絡，自不得僅以告訴人上開有瑕疵之指訴及出於憑空之臆
    測，遽為不利被告之認定，不能證明被告丁○○犯罪，依法應為被告無罪之諭知
    。
據上論斷，應依刑事訴訟法第三百零一條第一項，判決如主文。
本案經檢察官許祥珍到庭執行職務。
中      華      民      國      八十九      年     八     月    卅一    日
                                  臺灣臺北地方法院刑事第六庭
                                        法    官  吳  秋  宏
右正本證明與原本無異。
如不服本判決，應於判決送達後十日內，向本院提出上訴狀。
                                        書 記 官  林  碧  華
中      華      民      國      八十九      年     九     月     五     日


司法院資訊處製作；財團法人民間司法改革基金會備份。
